最高法院民事判決　　　　　　　　　　　　　　　　九十一年度台上字第八○四號
　　上　訴　人　Ａ○○
　　　　　　　　Ｃ○○
　　　　　　　　Ｂ○○
　　　　　　　　巳○○
　　　　　　　　天○○
　　　　　　　　宙○○
　　　　　　　　午○○
　　　　　　　　玄○○
　　　　　　　　寅○○
　　　　　　　　Ｅ○○
　　　　　　　　宇○○
　　　　　　　　未○○
　　　　　　　　地○○
　　　　　　　　丁○○
　　　　　　　　辰○○
　　　　　　　　戌○○
　　　　　　　　申○○
　　　　　　　　酉○○
　　　　　　　　黃○○
　　　　　　　　亥○○
　　　　　　　　Ｄ○○
　　　　　　　　庚○○
　　　　　　　　己○○
　　　　　　　　丙○○
　　　　　　　　辛○○
　　　　　　　　乙○○
　　共　　　同
　　訴訟代理人　陳國雄律師
　　被 上訴 人　壬○○黃土.
　　　　　　　　癸○○
　　　　　　　　甲○○
　　　　　　　　Ｆ　○
　　　　　　　　子○○
　　　　　　　　戊○○
　　　　　　　　卯○○
　　共　　　同
　　訴訟代理人　陳淑真律師
　　被 上訴 人　丑○○
右當事人間請求拆屋還地事件，上訴人對於中華民國九十一年一月二日台灣高等法院
第二審更審判決（八十八年度重上更(二)字第一一七號），提起上訴，本院判決如左：
    主  文
原判決廢棄，發回台灣高等法院。
    理  由
本件上訴人主張：坐落台北市○○區○○段一小段三一○地號土地為伊及台北市政府
與其他共有人共有。伊之應有部分約為百分之六十三，台北市政府之應有部分約為百
分之二十六。被上訴人壬○○之被繼承人黃土印及其餘被上訴人在二、三十年前，即
無權占用上開土地，黃土印在其上蓋建台北市○○路四六八巷三弄二號房屋；癸○○
蓋建同弄四號房屋；甲○○蓋建同弄六號房屋；丑○○蓋建同弄八號房屋；Ｆ○蓋建
同巷五號房屋；子○○蓋建同巷七號房屋；戊○○蓋建同巷九號房屋；卯○○蓋建同
巷十一號房屋。其中黃土印、甲○○、丑○○、Ｆ○、子○○、戊○○、楊文昌（下
稱黃土印等七人）於民國七十八年六月間向台北市政府買受系爭土地之應有部分，辦
妥土地所有權移轉登記及建物所有權第一次登記。癸○○未向上開土地共有人買受土
地應有部分，僅就建物部分辦妥建物所有權第一次登記。黃土印等七人雖為上開土地
之共有人，但未經其他共有人同意，擅自占用共有土地之特定部分，顯係侵害他共有
人之所有權，伊得本於所有權之作用請求其拆屋還地等情。求為命：(一)、被上訴人壬
○○將坐落上開土地，門牌台北市○○路四六八巷三弄二號面積四十二平方公尺、如
第一審判決附圖（下稱附圖）甲部分所示三層建物及頂層拆除，返還土地與伊及其他
共有人。(二)、被上訴人癸○○將同弄四號面積三十六平方公尺、如附圖乙部分所示二
層建物及頂層拆除，返還土地與伊及其他共有人。(三)、被上訴人甲○○將同弄六號面
積三十三平方公尺、如附圖丙部分所示三層建物及頂層拆除，返還土地與伊及其他共
有人。(四)、被上訴人丑○○將同弄八號面積三十一平方公尺、如附圖丁部分所示三層
建物拆除，返還土地與伊及其他共有人。(五)、被上訴人Ｆ○將同巷五號面積五十七平
方公尺、如附圖戊部分所示二層建物及頂層拆除，返還土地與伊及其他共有人。(六)、
被上訴人子○○將同巷七號面積十五平方公尺、如附圖己部分所示三層建物及頂層拆
除，返還土地與伊及其他共有人。(七)、被上訴人戊○○將同巷九號面積四十平方公尺
、如附圖庚部分所示三層建物及頂拆除，返還土地與伊及其他共有人。(八)、被上訴人
卯○○將同巷十一號面積三十八平方公尺、如附圖辛部分所示二層建物及頂層拆除，
返還土地與伊及其他共有人之判決（上訴人於原法院第一次更審時撤回第一審共同被
告方傳票之訴訟，另於原審更審中撤回對不當得利部分之請求）。
被上訴人則以：伊原係台北市五分埔之居民，四十五年間台北市政府為拓寬附近馬路
，與系爭土地之原地主達成買賣土地協議，經原地主同意先行交付土地供伊遷建使用
，台北市政府乃要求伊遷建現址。嗣因台北市政府給付價金後，原地主相繼去世，上
訴人為原地主之繼承人拒絕辦理所有權移轉登記，致台北市政府未能取得系爭土地所
有權。七十七年間，台北市政府與上訴人及伊之代表人協商後，達成由伊以七十七年
度公告現值承購系爭土地之協議，伊占有系爭土地有正當權源等語，資為抗辯。
原審維持第一審所為上訴人敗訴之判決，駁回其上訴，無非以：系爭三一○地號土地
，為上訴人、台北市政府及其他共有人共有，被上訴人所有如附表一所示房屋各占用
如附圖甲、乙、丙、丁、戊、己、庚、辛部分所示土地，其中黃土印等七人，於七十
八年六月間向台北市政府買受系爭土地之應有部分，均辦畢所有權移轉登記。上開七
人連同癸○○分別於七十八年至七十九年間辦妥地上建物所有權第一次登記，另癸○
○於八十八年四月三十日辦畢土地所有權移轉登記之事實，有土地及建物登記簿謄本
、土地所有權狀、勘驗筆錄、土地複丈成果圖可稽。查四十五年間台北市政府為安置
遷建戶，收購系爭土地及附近約二萬坪土地，已給付價金等情，有收購協議紀錄及地
主林英於四十五年九月二十四日代表地主領款之收據可稽。前開收購協議，列名於會
議紀錄者，雖有鄭沈配、賴興成、賴王金於協議前亡故，然綜觀該協議紀錄，鄭沈配
雖於協議前即已死亡，但出席該協議者乃鄭沈配之繼承人鄭貢槌，而其於協議書上簽
名鄭沈配代表人，其真意應係指鄭沈配繼承人之代表人，惟查出席協議之鄭貢槌、鄭
再吉僅為鄭沈配眾多二十餘繼承人中之二人，此有繼承系統表可稽，亦為兩造所不爭
，被上訴人並未舉證鄭貢槌等經授權代表全體繼承人與被上訴人簽訂收購協議，自不
得拘束其他共有人而得主張收購協議書為有效。次查台北市政府於七十七年九月二十
三日上午九時三十分，在台北市政府財政局會議室召開公私有土地產權處分事宜協議
，出席者有台北市政府法規會、地政處、財政局及私有地主丁○○、丙○○、乙○○
、辰○○、鄭林寶玉（代），吳石象等人，經會議結論（一) 七十七年十月四日上午
九時三十分邀請該地區里鄰長及業者代表到局協商承購土地有關事宜（二）私有土地
所有人所提意見，請再補提書面資料敘明各項內容，並經當事人簽章，以便與地上所
有權人協調承購之依據憑藉。而討論事項(1)記載「以七十七年度之公告現值出售予地
上房屋所有人，但時間應有一定之期限（以不跨年度為限）以免增加土地增值稅之負
擔，惟其下另記載「如承購人分期付款遇公告現值調整時應補貼地價款」，本件買賣
價金非不可得而確定。上訴人於七十七年九月二十三日經由台北市政府代為轉達現住
戶渠等有出售系爭土地之意思表示後，即於七十七年九月二十九日由地主丁○○及鄭
沈配之繼承人等多達二十一人，依七十七年九月二十三日會議結論由地主簽章造具名
冊函台北市政府財政局同意土地價款按照七十七年度公告現值出售與現住違建戶，增
值稅由地主繳納。現住違建戶如無法達成承購協議者，依土地法規定，請台北市政府
財政局同意三分之二持分單獨出售及同意地政機關辦理移轉登記，顯有同意出售之情
事。上訴人等之函文為要約後，台北市政府於八十七年十月四日召集現住戶及里鄰長
轉達上訴人願意出售之要約，並作出結論請現住戶推選代表三｜五人參加台北市政府
協議會負責處理系爭土地承購事宜，現住戶經出席代表及里鄰表之告知後，即於八十
七年十月十二日造具名冊出具同意書，同意以七十七年度公告現值買受建築物坐產落
基地，並授權王槐蔭等五人辦理過戶及履約事宜，斯時為被上訴人對上訴人買賣要約
所為之承諾，買賣契約至此依法成立。七十七年十一月十一日上午九時台北市政府財
政局就系爭土地出售召開協調會議，出席者計有台北市政府法規會、地政處、台北市
銀行、現住戶王槐蔭代表等五人及地主代表吳石象、辰○○、丁○○，會議重點為(1)
確認私有持分土地地主願意以七十七年度公告現值出售給現住戶(2)台北市銀行以最低
利息貸款給現住戶(3)私有土地持分所有人於本日會議五天內，將辦理土地分割之聲請
事件送台北市政府財政局，以便儘速依各戶使用之範圍洽轄區地政事務所辦理分割手
續。(4)本案辦理之期限、土地分割在一個月內辦妥，二個月內辦妥貸款手續，三個月
內簽訂買賣契約並辦妥土地登記事項。凡此已足徵兩造是基於七十七年九月廿九日之
函文要約、七十七年十月十二日承諾下之買賣契約，並於台北市政府之協助下於七十
七年十一月十一日就履約細節為確定。是買賣契約已於十月十二日成立，僅於十一月
十一日就細節再為確認，出席七十七年九月二十三日協調會及二十九日函文表達願意
出售系爭土地之地主有丁○○持分三分之一、丙○○持分0000000分之二二三
四○四、乙○○持分0000000分之二二三四○四、辰○○持分0000000
分之五六二八六及鄭林寶玉（代理Ａ○○、Ｃ○○、Ｂ○○、宙○○）持分共計00
00000分之三七五二四；加計台北市政府持分三分之一，顯然已逾三分之二，符
合土地法第三十四條之一之規定，上訴人對於出席七十七年間協調會議之地主加計台
北市政府之持分已逾三分之二，並不爭執。惟僅主張優先承購權云云。然按「土地法
第三十四條之一第五項、第二項所規定之通知義務，純屬公同共有人間之內部關係，
公同共有人未踐行此項通知義務，僅生應負損害賠償責任之問題，對於出賣處分之效
力，尚無影響」。而「共有人出賣其應有部分時，依土地法第三十四條之一第四項規
定，他共有人固得以同一價格優先承購，惟此僅有債權效力」。（最高法院六十八年
台上字第二八五七、三一四一號判例參照），故縱七十七年間出席地主，甚且台北市
政府未能踐行通知其他地主優先承購，係屬地主間內部通知義務之違反，並不影響本
件買賣之有效成立。況被上訴人業已自台北市政府取得三分之一所有權移轉登記，業
已生出賣處分之效力，共有人未踐行通知義務所生之損害，係屬債權之損害賠償，為
渠等內部關係，對於出賣處分之效力尚無影響。綜上所述，被上訴人因上訴人與台北
市政府五十四年間收購協議，並與台北市政府訂立租約在系爭土地上建屋使用，嗣因
七十七間超過三分之二之共有人已同意出售土地予被上訴人等遷建戶，被上訴人等占
有系爭土地建屋使用，並非無權占有，且被上訴人與台北市政府訂立租約後，迄至七
十八年間仍與台北市政府續訂有租約，從而上訴人主張被上訴人係無權占有，而本於
民法第七百六十七條、第八百二十一條，請求被上訴人拆屋返還土地與上訴人及其他
共有人，自屬無據，不能准許等詞，為其判斷之基礎。
惟按共有人按其塵有部分，對於共有物之全部雖有使用收益之權，惟未經共有人協議
分管之共有物，共有人對共有物之特定部分使用收益，仍須徵得他共有人全體之同意
，非謂共有人得對共有物之全部或一部有自由使用收益之權利，如共有人不顧他共有
人之利益而就共有物之全部或一部，任意使用收益，即屬侵害他共有人之權利。本院
六十二年台上字第一八○三號著有判例。查原審已認定四十五年間之收購協議無效，
台北市政府於七十二年三月十一日取得系爭土地約百分之二十六之應有部分所有權，
惟並無分管之約定，自不得擅就共有土地之特定部分為出租，否則對他共有人仍不生
效力（見原判決第二十一頁第一行至第三行）。然又謂被上訴人因上訴人與台北市政
府五十四年間收購協議，並與台北市政府訂立租約在系爭土地建屋使用，嗣因七十七
年間超過三分之二之共有人已同意出售土地予被上訴人等遷建戶，被上訴人占有系爭
土地建屋使用，並非無權占有（見原判決第二十四頁倒數第一、二行及第二十五頁第
一、二行），已有判決理由前後矛盾之違法。而依台北市政府七十七年一月二十二日
七七年府財字第二一一五五七號函所載：系爭土地係台北市政府於四十五年間因興辦
公共設施，安置拆遷戶需要，價購林英君等私地撥租遷建戶自行興建房屋，興建當時
，自有合法權源，因未及時辦理所有權移轉登記，致目前僅取得部分持分，為000
0000分之四四二四七六。惟興建房屋時，即合法取得全部土地使用權，始有現今
數十年建物之存在等語（見原審更(一)卷第一二一頁、台北市政府函）。究竟台北市政
府該函所稱已取得全部系爭土地使用權之依據何在？被上訴人在系爭土地特定部分興
建房屋使用，是否已得全體共有人之同意？原審均未詳予調查審認，遽以上開理由為
上訴人敗訴之判決，尚嫌速斷。上訴論旨，指摘原判決不當，求予廢棄，為有理由。
據上論結，本件上訴為有理由，依民事訴訟法第四百七十七條第一項、第四百七十八
條第一項，判決如主文。
中      華      民      國    九十一    年      四      月    二十六    日
                              最高法院民事第二庭
                                  審判長法官  曾  桂  香
                                        法官  劉  延  村
                                        法官  劉  福  聲
                                        法官  黃  秀  得
                                        法官  許  澍  林
      右正本證明與原本無異
                                              書  記  官
中      華      民      國    九十一    年      五      月      九      日
